臺灣臺北地方法院民事判決
110年度勞簡上字第22號
上  訴  人  詹呂理傑


訴訟代理人  吳姝叡律師（法扶律師）
被 上 訴人  天開顧問股份有限公司

法定代理人  陳品妤  
上列當事人間請求損害賠償等事件，上訴人對於中華民國110年3
月19日本院109年度原勞簡字第4號判決提起上訴，本院於110年1
2月22日言詞辯論終結，判決如下：
    主      文
一、原判決關於命上訴人給付超過新臺幣壹萬伍仟元及自民國一
    百零九年九月十四日起至清償日止，按週年利率百分之五計
    算之利息部分，及該部分假執行之宣告，暨訴訟費用（除確
    定部分外）之裁判均廢棄。
二、上開廢棄部分，被上訴人在第一審之訴駁回。
三、其餘上訴駁回。
四、第一審（除確定部分外）、第二審訴訟費用由上訴人負擔百
    分之十三，餘由被上訴人負擔。 
    事實及理由
一、被上訴人主張：兩造於民國108年12月27日簽立演藝暨工作
    合約（下稱系爭合約）；上訴人為被上訴人之儲備藝人，以
    歌唱為專長，嗓音即為其演出之重要資本及生財工具，喉嚨
    損傷視同歌唱職涯告終，故於系爭合約第4.6條約定上訴人
    不得吸菸，惟上訴人於系爭合約期間仍有吸菸行為，上訴人
    法定代理人陳品妤（下稱陳品妤）於109年4月底告誡上訴人
    不得再吸菸，然上訴人仍一再違反。嗣上訴人於109年7月6
    日以通訊軟體LINE向陳品妤為終止系爭合約意思表示，惟其
    終止不具系爭合約第6條所列之事由，亦未依系爭合約第6.3
    條約定提出書面，依系爭合約第7.6條約定，上訴人應賠償
    被上訴人所支出之培訓課程費用新臺幣（下同）15,000元之
    110%（惟被上訴人僅請求15,000元，超過部分之債權拋棄，
    本院卷第216頁）；又，上訴人於系爭合約期間有吸菸行為
    ，依系爭合約第7.4.5條約定應給付被上訴人懲罰性違約金3
    ,000,000元，上訴人僅在485,000元範圍內請求上訴人給付
    並計付法定遲延利息（本件為全部請求，超逾上開範圍之懲
    罰性違約金請求權均拋棄，見本院卷第215頁）。並於原審
    聲明：上訴人應給付被上訴人500,000元，及自起訴狀繕本
    送達翌日起至清償日止，按週年利率5%計算之利息。
二、上訴人則以： 　　
  ㈠培訓費用部分：
　  系爭合約兼具僱傭及演藝經紀委任契約之性質，依勞動基準
    法第15條第2項、第16條第1項，及民法第549條第1項規定，
    上訴人得隨時終止契約，且無須以書面為之，上訴人於109
    年7月6日以通訊軟體LINE向被上訴人為終止之意思表示，系
    爭合約已於109年7月7日經上訴人合法終止。又，被上訴人
    對於上訴人前揭終止契約之意思表示，並未表示反對，爰備
    位主張系爭合約亦經兩造於109年7月7日合意終止。再，上
    訴人已於109年7月8日以書面辦理離職程序，被上訴人並開
    立離職證明書予上訴人，故被上訴人依系爭合約第7.6條約
    定請求上訴人賠償其所支出之全部培訓費用15,000元，顯非
    有據。
　㈡懲罰性違約金部分：
　⒈系爭合約第7.4.5條約定係指上訴人如有吸菸、酗酒、嚼檳榔
    、施用毒品、非法施用管制藥品，經被上訴人勸諭應為癮症
    之戒治而未予戒治，或再犯之情形，亦即上訴人如有吸菸，
    尚須成癮至達須戒治，始有系爭合約第7.4.5條約定之適用
    。
　⒉上訴人否認於系爭合約生效後有吸菸之事，被上訴人亦無提
    出證據證明上訴人有「經勸諭後未遵照辦理」之情，自難認
    上訴人有何違反系爭合約之約定。至於被上訴人提出之錄音
    紀錄及證人廖人嵥、李明娟、劉維歆等人之證詞，均無法證
    明上訴人有其所指訴簽約後有吸菸及屢勸不聽之情事。縱能
    證明上訴人簽約後有吸菸，且有勸諭上訴人不要吸菸，亦無
    法證明上訴人有菸癮達須戒治程度，遑論經被上訴人勸諭後
    未予戒治或再犯之情。
　⒊縱認被上訴人得依系爭合約第7.4.5條約定請求違約金，且上
    訴人有吸菸之情，但是否影響上訴人唱歌及演藝活動，致被
    上訴人受有損害，實有疑義，被上訴人亦未舉證證明。再者
    ，上訴人月薪僅有最低基本工資23,800元，以系爭合約期間
    7年計算，上訴人可領得薪資總額1,999,200元，但違約金高
    達3,000,000元，顯已超過損害填補範圍。而自簽約後至系
    爭合約終止，上訴人僅領得4月份至6月份薪資共59,500元，
    被上訴人於發放薪資時，尚扣除房租、押金及誤購線材費用
    ，上訴人實際僅領得23,367元。是無論被上訴人所請求之48
    5,000元，或原審判決之100,000元，均屬過高，應予酌減至
    0等語，資為抗辯。
三、原審為被上訴人一部勝訴、一部敗訴之判決，即判命上訴人
    應給付被上訴人115,000元（包括培訓費用15,000元及懲罰
    性違約金100,000元），及自109年9月14日起至清償日止，
    按週年利率5%計算之利息，並駁回被上訴人其餘請求，同時
    依職權為准、免假執行之宣告。上訴人就其敗訴部分聲明不
    服提起上訴，並上訴聲明：㈠原判決不利於上訴人部分廢棄
    。㈡上開廢棄部分，被上訴人在第一審之訴駁回。被上訴人
    答辯聲明：上訴駁回。（被上訴人就其敗訴即385,000元違
    約金本息部分，並未提起上訴，非本院審理範圍，於茲不贅
    ）。
四、兩造不爭執事項（見本院卷第62、215頁）：
  ㈠兩造於108年12月27日簽立演藝暨工作合約（即系爭合約），
    有系爭合約可稽（見原審卷第11-16頁）。
  ㈡上訴人於109年7月6日以通訊軟體LINE通知陳品妤終止系爭合
    約；被上訴人於同年月8日開立離職證明書予上訴人，系爭
    合約已於109年7月7日終止，有LINE對話紀錄及離職證明書
    可參（見原審卷第17、103頁、本院卷第215頁）。
　㈢兩造合約存續期間，上訴人參加被上訴人安排的唱歌課程3 
    堂，每堂4,000元、吉他課程4堂3,000元，合計15,000元。
　㈣兩造間在108年11月11日、109年6月30日有原審卷第67-73頁
    所附錄音譯文之對話紀錄。
五、本院判斷：
    被上訴人主張上訴人於109年7月6日以通訊軟體LINE向陳品
    妤為終止契約之意思表示，因其終止不具系爭合約第6條所
    定事由，亦未依系爭合約第6.3條約定提出書面，應依系爭
    合約第7.6條約定賠償被上訴人培訓課程費用15,000元；又
    ，上訴人於系爭合約期間有吸菸行為，經勸諭後仍一再違反
    ，應依系爭合約第7.4.5條約定給付被上訴人懲罰性違約金1
    0萬元等語，均為上訴人否認，並執上詞置辯。茲依被上訴
    人上揭2項請求分論如下：
  ㈠被上訴人依系爭合約第7.6條約定請求上訴人賠償培訓費用15
    ,000元，為有理由：
　⒈系爭合約第7.6條約定：「若乙方（即上訴人）未依第6條事
    由合法提前終止本合約，或因7.4事由而經甲方（即被上訴
    人）終止本合約者，除以上各款項之賠償外，乙方應賠償本
    合約期間甲方所支出之全部培訓費用之110%...」（見原審
    卷第16頁）。參酌系爭合約第6條（合約的變更和終止）約
    定，上訴人得單方提前終止系爭合約之事由包括第6.1「因
    甲方原因使得不能繼續為乙方安排培訓或演藝活動時」、第
    6.2「因可歸責於甲方原因使得乙方的演藝事業受到不應有
    的負面影響時」，及第6.6甲方以任何方式作出有損乙方道
    德之行為等3款事由。準此，如不具系爭合約第6.1、6.2、6
    .6各款所定上訴人得單方提前終止契約之事由，上訴人任意
    提前終止契約，即應依系爭合約第7.6條約定賠償被上訴人
    於合約期間所支出之全部培訓費用之110%。
　⒉上訴人不爭執其於109年7月6日以通訊軟體LINE向陳品妤為終
    止契約之意思表示時，並不具系爭合約第6條前揭各款所列
    得單方提前終止契約之事由，亦不爭執其未依該條約定行使
    終止權（見本院卷第125、215頁），依前揭說明，被上訴人
    自得請求其賠償於合約期間所支出之全部培訓費用；又，兩
    造合約存續期間，被上訴人共為上訴人支出唱歌課程3堂，
    每堂4,000元、吉他課程4堂3,000元，合計15,000元之培訓
    費用等節，業如不爭執事項㈢所示，是被上訴人依系爭合約
    第7.6條約定請求上訴人賠償15,000元，自應予准許。
　⒊上訴人雖抗辯其任職未滿3個月，依勞動基準法第15條第2項
    、第16條第1項規定，得任意終止契約，被上訴人不得依上
    揭約款請求賠償等語。惟查，依系爭合約第1、2條約定，兩
    造約定合約期限7年；前3年為儲備藝人之培訓養成期，上訴
    人依勞動基準法規定向被上訴人領取基本薪資及保障，屬僱
    傭關係；第4年起為演藝經紀期，以上訴人演出酬勞扣除必
    要稅、費後，按約定比例分潤報酬，屬委任關係，故系爭合
    約兼具僱傭及委任契約等性質，而本件爭議係發生在屬僱傭
    契約關係期間。又，依系爭合約第3.1條約定，於合約期內
    ，被上訴人應為上訴人安排各項藝人養成相關之培訓課程（
    包括歌唱培訓、吉他彈唱、樂理、舞蹈、肢體、口條、文化
    課程七大面向），並負擔培訓費用，此類型僱傭契約，雖基
    於任何人不可強迫他人勞動之原則，勞工於合約存續期間內
    仍得任意提前終止契約，但其終止契約如不符或不具勞動契
    約所定之得單方提前終止契約之事由，亦無合於勞動基準法
    第14條第1項各款所定勞工得不經預告終止契約之事由時，
    勞工提前終止契約即具可歸責原因，即應依勞動契約約定賠
    償雇主所支出之訓練費用。本件上訴人並未主張其有符合系
    爭合約第6.1、6.2、6.6所定得單方提前終止契約之事由，
    業如前述；上訴人亦未曾主張被上訴人有何合於勞動基準法
    第14條第1項各款所定勞工得不經預告終止契約之事由存在
    ，則其任意提前終止系爭合約，雖可生終止之效力，但仍不
    可解免其依據系爭合約約定之賠償責任，故上訴人上揭所辯
    ，並無可採。
　㈡被上訴人依系爭合約第7.4.5條約定請求上訴人給付懲罰性違
    約金10萬元，為無理由：
　⒈系爭合約第4.6條約定上訴人於合約期內，不得擅自實施整形
    手術（包括面部、身體、髮型等）與刺青；不得吸菸、酗酒
    、嚼檳榔、施用毒品、非法施用管制藥品或為其他有害自身
    健康與品德之行為（見原審卷第14頁），故上訴人於合約期
    內，有遵守上揭約款之義務。而關於違反上揭約款之違約責
    任，系爭合約第7.4.5條約定：「違反4.6者，經甲方勸諭應
    將身體外貌變動回復原狀，或為癮症之戒治；如經勸諭後未
    遵照辦理，或有不能回復，無法戒治，再犯，或經發現或他
    人披露之情形，甲方除得請求乙方賠償300萬元之懲罰性違
    約金外，亦得終止本合約。」（見原審卷第15頁），而非約
    定「違反4.6者，甲方除得請求乙方賠償300萬元之懲罰性違
    約金外，亦得終止本合約」，故從7.4.5條之文義觀之，300
    萬元懲罰性違約金責任之成立，除須上訴人於合約期內有吸
    菸行為外，尚以上訴人之吸菸行為已達癮症，並經被上訴人
    勸諭為癮症戒治而未遵照辦理，或經癮症戒治而無法戒治、
    再犯等情形為必要，並非只要上訴人一有吸菸行為，不論有
    無具備前述其他要件即構成之。
  ⒉被上訴人主張上訴人於系爭合約在109年4月16日生效後有吸
    菸行為，經陳品妤於109年4月底告誡，卻一再違反約定等語
    ，並提出兩造於109年6月30日之對話紀錄為證，及於本院聲
    請訊問證人廖人嵥、李明娟、劉維歆等人。經查，證人李明
    娟於本院作證稱：於109年4月16日合約生效當天曾見過上訴
    人吸食電子菸；之後沒有再見過他抽菸等語（見本院卷第14
    3頁）；參酌兩造於109年6月30日之對話紀錄（見原審卷第6
    7-69頁），上訴人對於陳品妤當時之「你有抽菸，我確定。
    」、「你知道抽菸對你自己身體不好嗎？我已經講很多次了
    。」、「你每次走進來的時候，我都聞得到，我是看你什麼
    時候要跟我講。」、「為什麼要抽菸？你不是說好嗎？你不
    是說你可以說到做到嗎？」等質問，均未曾積極否認，而僅
    消極以「嗯」、「知道」、「有聽到」、「就有的時候還是
    會想要抽」等語回應，固堪認上訴人於系爭合約生效後至少
    有一次吸菸行為（即109年4月16日該次）；至於證人李明娟
    所述：之後曾聞到上訴人身上有菸味等語，以及陳品妤於會
    談時質疑上訴人身上有菸味等語，即令屬實，惟一般人身上
    沾染菸味之原因非僅本人吸菸一種，與吸菸者長時間同處一
    空間而沾染上二手菸味之情形亦所在多有；況，證人李明娟
    及陳品妤均未能明確陳述除109年4月16日該次外，究竟曾在
    何時、有過幾次聞到上訴人身上有菸味，故證人李明娟之證
    詞及前揭對話紀錄，尚不足以認定上訴人除109年4月16日該
    次外，究於何時、有過幾次之吸菸行為?以及其吸菸之頻率
    是否已達癮症之程度?亦無足以證明被上訴人曾勸諭上訴人
    為癮症戒治，但上訴人未遵照辦理，或上訴人經癮症戒治而
    無法戒治、再犯等事實。另，證人廖人嵥、劉維歆於本院作
    證時均已證稱：不曾親見過上訴人吸菸等語（見本院卷第15
    1、155頁），故其2人之證詞不僅不足以證明上訴人於合約
    期內有違約吸菸行為，更無足以佐證該當第7.4.5條所定前
    揭其他成立要件之事實。則被上訴人依系爭合約第7.4.5條
    約定請求上訴人給付懲罰性違約金，即屬無據。
　⒊至於被上訴人所另提出證人李明娟、劉維歆2人出具之切結書
    3份（見本院卷第190、192、210頁）等證據部分，各該證據
    係證人李明娟、劉維歆於110年10月18日在本院準備程序作
    證之後，另行書立之法院外書面陳述。而民事訴訟法第305
    條第3項規定「經兩造同意者，證人亦得於法院外以書狀為
    陳述。」，反面推之，如未經兩造同意，證人於法院外之書
    面陳述，自不得作為法院判斷之證據。茲上訴人已表明不同
    意將證人李明娟、劉維歆之前揭切結書作為本件證據（見本
    院卷第216頁），本院自不得將各該切結書資為本件判斷之
    依據，附此敘明。
六、按給付無確定期限者，債務人於債權人得請求給付時，經其
    催告而未為給付者，自受催告時起，負遲延責任；遲延之債
    務，以支付金錢為標的者，債權人得請求依法定利率計算之
    遲延利息；應付利息之債務，其利率未經約定，亦無法律可
    據者，週年利率為5%，民法第229條第2項前段、第233條第1
    項前段、第203條定有明文。本件被上訴人對於上訴人之損
    害賠償請求權，係屬於未定給付期限之金錢債權，而本件民
    事起訴狀繕本於109年9月13日送達上訴人（見原審卷第39頁
    ），故被上訴人就其請求之15,000元部分，主張上訴人應加
    計給付自起訴狀繕本送達翌日即109年9月14日起至清償日止
    ，按週年利率5%計算之法定遲延利息，為有理由，應予准許
    。
七、綜合上述，被上訴人依系爭合約第7.6條約定請求上訴人給
    付15,000元，及自109年9月14日起至清償日止，按週年利率
    5%計算之利息，為有理由，應予准許。另其依系爭合約第7.
    4.5條約定請求上訴人給付懲罰性違約金100,000元暨法定遲
    延利息部分，則屬無據，不應准許。原審就上開不應准許部
    分（即懲罰性違約金部分），為上訴人敗訴判決，尚有未洽
    ，上訴意旨指摘原判決此部分不當，求予廢棄改判，為有理
    由，爰由本院廢棄改判如主文第2項所示；至於原審就上開
    應予准許部分（即培訓費用部分），為上訴人敗訴之判決，
    理由雖有不同，結論則無二致，仍應予維持，上訴意旨求予
    廢棄改判，為無理由，應駁回其上訴。
八、本件事證已臻明確，兩造其餘之攻擊或防禦方法及所舉證據
    ，經本院斟酌後，認為均不足以影響本判決之結果，爰不逐
    一論列，附此敘明。
九、據上論結，本件上訴為一部有理由，一部無理由，依民事訴
    訟法436條之1第3項、第450條、第449條第2項、第79條，判
    決如主文。
中　　華　　民　　國　　111 　年　　 1　　月　　19　　日
                  勞動法庭  審判長法  官  賴錦華
                                  法  官  賴淑萍
                                  法  官  李桂英 
以上正本係照原本作成。
本判決不得上訴。　　　　　　　　　
中　　華　　民　　國　　111 　年　　 1　　月　　19　　日
                                  書記官　陳惠萍